【裁判字號】    96,上易,459
【裁判日期】    970130
【裁判案由】    拆屋還地
【裁判全文】
臺灣高等法院民事判決                 96年度上易字第459號
    上  訴  人  己○○
                戊○○
                            3.
                丁○○
    上 列 一人
    訴訟代理人  劉敏卿律師
    上  訴  人  甲○○○  住台北市○○區○○街17巷10號之
                            1.
                丙○○    住台北縣新莊市○○路68號9樓
                庚○○    住台北市○○區○○路186巷26弄2
                            5.
    被 上 訴人  辛○○    住台北縣樹林市○○路○段75巷100
                            號.
    被 上 訴人  癸○○    住台北縣新莊市○○路44號2樓
    兼上列一人
    訴訟代理人  子○○    住台北縣板橋市○○路○段正隆巷
                            4.
右當事人間請求拆屋還地事件，上訴人對於中華民國96年3月
30日臺灣板橋地方法院94年度訴字第1836號第一審判決提起上訴
，本院於民國97年1月16日言詞辯論終結，判決如下：
    主  文
上訴駁回。
第二審訴訟費用由上訴人負擔。
    事實及理由
一、本件上訴人起訴主張：坐落台北縣樹林市○○段49地號土地
    （下稱系爭土地）為伊與林忠誠等8人於25年前繼承自其父
    祖林照並登記為共有。因系爭土地為旱地，位處偏遠山區，
    且伊等人均散居各地，甚少到該處走動，於民國94年4月間
    突接獲台北縣政府函謂伊涉嫌違反水土保持法。伊向派出所
    報案，土地遭人竊佔，係竊佔人在系爭土地上興建如原判決
    附圖（下稱附圖）所示廟宇紅藏寺及興建檔土牆等，經縣政
    府派員於同年4月28日到現場勘查並製作現場會勘紀錄，內
    載「本案辛○○先生當場承認違規行為是其本人所為」、「
    請當事人（辛○○）立即停止一切開挖整地行為及裸露地應
    暫時配合草席或塑膠布敷蓋，以防表土流失」，台北縣政府
    並於94年6月14日向被上訴人辛○○處罰鍰新臺幣（下同）6
    萬元，並命其停止一切非法開發、使用行為。伊均與被上訴
    人辛○○不相識，亦不知附件照片上所示之地上物於何時興
    建？被上訴人辛○○雖稱有買受共有人林忠誠在系爭土地上
    應有部分五分之一，但並未辦理過戶登記，且系爭土地並無
    分管協議，因此辛○○占用系爭土地顯係無權占有，伊得依
    據民法第767條及同法第821條規定，請求被上訴人辛○○排
    除侵害，將土地回復原狀，返還土地給共有人全體。又如被
    上訴人辛○○所述，簡陳金月亦為土地上之無權占有人，簡
    陳金月業已死亡，被上訴人癸○○、子○○為其繼承人，依
    侵權行為之法律關係，應與被上訴人辛○○負連帶回復原狀
    之責，爰求為命被上訴人等應連帶將坐落台北縣樹林市○○
    段49地號如附圖A、B部分面積合計518.17平方公尺土地上之
    建物拆除，將上開土地回復原狀返還全體共有人暨以供擔保
    為條件之假執行宣告之判決。
二、被上訴人辛○○則以：系爭49地號土地重測前為山子腳段山
    子腳小段484-2地號，為上訴人戊○○等先父林照所有。林
    照於54年10月17日出售約300坪之建物基地予時任住持之德
    和法師（本名莊合）及陳美女，61年間德和法師身故後，其
    繼承人潘莊光於61年7月3日將該土地權利1∕2捐獻予簡陳金
    月興建寺廟，另1土地購買權利人陳美女則於64年5月21日收
    取潘何滿價款後放棄權利統合交由簡陳金月搭建紅藏寺使用
    至今。93年11月簡陳金月以年老力衰無力再主持廟務，又將
    所有廟產廟務交付予伊，伊乃彷同住持管理廟務迄今，故而
    坐落系爭土地上之紅藏寺（樹林市○○街13號）占用之基地
    有正當權源並非無權占有，僅係未辦理土地所有權分割移轉
    登記而已。上訴人就系爭土地應有部分之權源乃繼承自林照
    ，參諸69年2月3日最高法院民刑庭會議決議暨最高法院85年
    台上字第389號判決，本件類比引用，足證上訴人等依據民
    法第767條行使物上請求權暨依同法第821條共有物返還請求
    權訴請伊拆屋還地與法顯有未合。伊為期眾神佛有一安身之
    地，確實解決土地問題，乃集資向系爭49地號土地共有人之
    一林忠誠購買其應有部分1∕5約400坪，林忠誠並保證與其
    他共有人已達成口頭協議才簽訂協議書和買賣契約書並設定
    預告登記，並交付土地管理使用。上訴人等出生地或依嫁地
    大皆於樹林紅藏寺附近，林照70年間死亡，上訴人等繼承土
    地迄今長者逾20餘年，若謂無視紅藏寺之存在，現在才發現
    ，誰相信？且共有人中亦有參加安神祈福廟會和進香，起訴
    內容所述與事實完全不符。上訴人等長期沈默不語實可視同
    默認占有事實之存在，故伊所代表之紅藏寺使用系爭49地號
    部分土地有正當權源，並非無權占有，上訴人起訴顯無理由
    等語，資為抗辯。被上訴人癸○○、子○○則以：伊先母簡
    陳金月一生篤信佛教，於民國60餘年間開始進入紅藏寺前身
    佛堂禪修，在該佛堂第一任住持德和法師仙逝後，得其後代
    子孫同意而於64年起對外募款修建佛堂，後改名紅藏寺，擔
    任第二任住持達30年後，因年老力衰無法再管理廟務，乃於
    被上訴人子○○陪赴93年11月12日法會時當面將紅藏寺所有
    廟務（包括管理權、基地使用權等）交付信徒代表即被上訴
    人辛○○，伊均同意而無任何異議。伊先母簡陳金月仙逝後
    ，所有遺產經國稅局審核並無任何一宗與紅藏寺有關，且簡
    陳金月生前即已將紅藏寺所有權利交贈予信徒代表辛○○，
    上訴人追加癸○○、子○○為被告及被上訴人，顯然於法不
    合等語，資為抗辯。
三、兩造不爭執之事實：
（一）上訴人戊○○、己○○、丙○○、丁○○、甲○○○、庚
      ○○與訴外人林忠言（已歿）、林忠誠共有系爭土地，其
      中戊○○、林忠言、林忠誠、己○○之應有部分各為1∕5
      ，丙○○、丁○○、甲○○○、庚○○應有部分各1∕20
      。
（二）目前由被上訴人辛○○處理寺務之紅藏寺占用系爭土地如
      樹林地政事務所95年11月1日土地複丈成果圖A、B部分所
      示面積各512.99平方公尺及5.18平方公尺，合計占用518.
      17平方公尺。
（三）上訴人等繼承之祖產除系爭土地外，尚有同段48、51、52
      、188等地號，48、49地號為旱地，51、52、188 地號為
      建地，該5筆土地之土地登記謄本上，訴外人林忠誠之所
      有權部分均有預告登記，請求權人為辛○○，限制範圍為
      1∕5（94偵10083號卷44-48頁）。
（四）紅藏寺佛殿及左右兩旁宿舍及鐵皮建物係由簡陳金月所建
      造，簡陳金月於93年11月間將廟產、廟務交付讓與被上訴
      人辛○○。
四、上訴人主張其均不識被上訴人辛○○，亦不知附件照片上所
    示之地上物於何時興建？被上訴人辛○○雖稱有買受共有人
    林忠誠在系爭土地上應有部分五分之一，但並未辦理過戶登
    記，且系爭土地並無分管協議，因此辛○○占用系爭土地顯
    係無權占有，伊得依據民法第767條及同法第821條規定，請
    求被上訴人辛○○排除侵害，將土地回復原狀，返還土地給
    共有人全體。又依被上訴人辛○○所述，簡陳金月亦為土地
    上之無權占有人，簡陳金月業已死亡，被上訴人癸○○、子
    ○○為其繼承人，依侵權行為之法律關係，應與被上訴人辛
    ○○負連帶回復原狀之責等情，為被上訴人所否認，並以前
    揭情詞置辯，是本件應審究者厥為（一）上訴人之被繼承人
    林照是否將系爭土地出售予莊合及陳美女，並交付土地予其
    二人使用，然未辦理所有權移轉登記？（二）莊合之繼承人
    潘莊光是否將系爭土地之權利贈與簡陳金月？且陳美女亦放
    棄系爭土地之權利，統交由簡陳金月使用？（三）紅藏寺佛
    殿及兩側之建物係於何時建造？（四）上訴人得否請求被上
    訴人拆屋還地？
（一）按以無權占有為原因，請求返還所有物之訴，被告對原告
      就其物有所有權存在之事實無爭執，而僅以非無權占有為
      抗辯者，原告於被告無權占有之事實，無舉證責任。被告
      應就其取得占有，係有正當權源之事實證明之。如不能證
      明，則應認原告之請求為有理由。次按共有物，除契約另
      有訂定外，由共有人共同管理之，此觀民法第820條第1項
      規定自明。是未經共有人協議分管之共有物，共有人對共
      有物之特定部分占有收益，需徵得他共有人同意後方得為
      之。如未取得他共有人同意，復未經共有人全體協議分管
      ，而就共有物之全部或一部占有收益，他共有人即得本於
      所有權請求除去其妨害、請求向全體共有人返還占有部分
      （最高法院55年度台上字1949號判例意旨可資參照）。
（二）查被上訴人對上訴人有所有權之事實不爭執，僅以其非無
      權占有為抗辯，揆諸上揭說明，其就取得占有，係有正當
      權源之事實應證明之。而被上訴人抗辯上訴人之被繼承人
      林照將系爭土地出售予莊合（即德和法師）及陳美女，並
      交付土地予其二人使用之事實，業據提出土地買賣合約書
      影本1件為證，核與證人林金樹到場證述稱：我阿嬤莊合
      回來有講，買一塊土地，在那裡建一個簡易的佛堂，我阿
      嬤莊合蓋簡易佛堂的時間大概是在契約完成之後就蓋了，
      我曾經去過，蓋好一段時間之後我曾在那裡住一夜等語相
      符（見原審卷第121、122頁），且林金樹並提出上開買賣
      契約書之原本，觀諸該契約書紙質陳舊有摺痕，文字沿用
      台灣早期習俗用語，林金樹並稱該買賣契約書係其岳父潘
      莊光（即莊合之子）過世後交由其保管至今等語，足認該
      文書保存已有相當之時期，非渠等臨訟杜撰，上訴人空言
      否認上開契約書之真正，即非可採。且查紅藏寺現址樹林
      市○○街13號於61年9月11日即初編門牌為山佳街6之1號
      62年11月裝表供電，此有被上訴人提出之門牌證明書及臺
      灣電力公司北西區營業處書函影本各1件附卷可憑（參原
      審卷第53、54頁），而莊合係於60年3月16日死亡，亦有
      莊合之除戶謄本在卷可憑（見原審卷第116頁），佐以上
      開證人林金樹之證述及證人壬○○於本院證稱其於59年間
      及住在紅藏寺對面，中間隔著一條馬路及鐵路。因孩子難
      帶，於六十幾年常帶小孩去給老師父收驚，老師父很老了
      ，已往生，不知其姓名，後來阿月姑當住持時就很少去了
      ，但阿月姑有時會把拜拜的東西拿給小孩吃。老師父在時
       紅藏寺很簡陋，後來阿月姑有增設三位佛祖，為了大家
       膜拜方便也弄得很好等語，堪認莊合（即德和法師）於
      民國60年間即曾於紅藏寺現址建造簡易佛堂，嗣由簡陳金
      月擔任住持時，已將紅藏寺修建得很舒適。另依被上訴人
      子○○、癸○○所辯其先母簡陳金月於民國60餘年間開始
      進入紅藏寺前身佛堂禪修，在該佛堂第一任住持德和法師
      仙逝後，得其後代子孫同意而於64年起對外募款修建佛堂
      ，後改名紅藏寺等語，並參酌證人林范玉珠（即林照另一
      繼承人林忠誠之妻）於原審審理時所證述：其20幾前年就
      有和朋友去紅藏寺拜拜過等語，足認紅藏寺於6、70年間
      即已建造於系爭土地上。復查上開買賣契約書所載賣主林
      照住址係樹林鎮○○里○○路○段132號（後改編為樹林市
      ○○街12號），林照與上訴人己○○、戊○○早年即同住
      該址，己○○、戊○○嗣分別於70年、71年間始變更住所
      ，此有其二人之戶籍謄本之記載可憑（參見原審卷41頁、
      44頁）。承前所述，莊合（即德和法師）於民國60年之前
      即於紅藏寺現址建造簡易佛堂，嗣由簡陳金月予以改建，
      且其位置均在樹林市○○街6之1號，鄰近林照與上訴人己
      ○○、戊○○同住之上開山佳街12號，林照及上訴人己○
      ○、戊○○等人殊無不知情之理，另系爭簡易佛堂申請門
      牌及用電，亦應得當時之土地所有權人林照同意及配合，
      始能竟其工，堪認林照應已同意莊合建蓋佛堂、簡陳金月
      予以擴建修飾。嗣林照於70年1月12日死亡，其繼承人並
      於81年1月16日辦理遺產分割繼承登記，有土地登記簿謄
      本之記載可憑，可知林照之繼承人對於繼承系爭土地之事
      實，並非全然不知，如林照並未將紅藏寺坐落之土地出售
      交付莊合興建佛堂及簡陳金月予以擴建，林照及其繼承人
      焉有任令土地由他人建築佛堂於其上，且歷經2、30年均
      無任何異議之理？上訴人諉稱於民國94年4月間台北縣政
      府來函始知土地遭佔用興建紅藏寺云云，委無足採。再依
      上開土地買賣契約書第四條約定「付款方期本契約成立日
      由賣主踏交土地應付買主自由使用其殘款候民國五拾五年
      三月十五日以前湊估.... 」等語，足堪認定紅藏寺座落
      之土地，乃莊合基於其與林照間之買賣契約，經林照踏交
      土地由其興建佛堂，僅係未辦理所有權移轉登記而已。
（三）次按甲向乙購買土地並已付清價款，乙亦將土地交付甲管
      有，惟未辦理所有權移轉登記，嗣乙死亡，由其繼承人丙
      、丁辦妥繼承登記。甲之所有權移轉登記請求權之消滅時
      效雖已完成，惟其占有之土地，係乙本於買賣之法律關係
      所交付，具有正當權源，所有人丙、丁（乙之繼承人）自
      不得認係無權占有而請求返還。何況時效完成後，債務人
      僅得拒絕給付，其原有之買賣關係則依然存在，基於公平
      法則，亦不得請求返還土地，最高法院69年度第4次民事
      庭會議決議 (一)參照。查莊合於60年3月16日死亡，潘莊
      光為莊合之子，於72年1月18日死亡，潘何滿為潘莊光之
      妻等情，有被上訴人提出之戶籍謄本之記載可憑（參原審
      卷第116頁）。莊合之繼承人潘莊光將系爭土地之權利讓
      與簡陳金月，且陳美女亦放棄系爭土地之權利，統交由簡
      陳金月使用等情，亦有被上訴人所提潘莊光、陳美女分別
      簽署之土地捐獻承諾書及放棄書影本各1件為證，核與證
      人林金樹保管之上開書證之原本相符，且林金樹證述稱上
      開土地捐獻承諾書及放棄書係其岳父潘莊光過世後由伊保
      管迄今等語，故自堪信為真正。又紅藏寺坐座落之土地，
      原係由莊合（即德和法師）及陳美女向上訴人之被繼承人
      林照買受，並基於買賣契約由林照交付莊合興建簡易佛堂
      。莊合於60年3月16日死亡後，其使用系爭土地之權利應
      由繼承人潘莊光繼承，潘莊光嗣於61年7月3日將該權利贈
      與簡陳金月。另1土地購買權利人陳美女則於64年5月21日
      收取潘何滿價款後，書寫放棄書表明：放棄系爭地號土地
      約三百坪之持分權利，由潘何滿償付新台幣一萬元，嗣後
      有關系爭土地一切權利與義務均與陳美女無關等語。則其
      所謂放棄持分權利，乃係將之轉讓潘何滿，而無拋棄全部
      權利之意，上訴人主張：陳美女係拋棄債權，並非債權之
      讓與，潘妻如何取得陳美女之債權云云，容有誤解。潘何
      滿取得陳美女使用系爭土地之權利後，統合交由簡陳金月
      搭建紅藏寺使用至今，簡陳金月即因繼受而取得使用系爭
      土地之權利。其於系爭土地上修建紅藏寺，自屬有合法之
      使用權。嗣簡陳金月於93年11月間將廟產、廟務再交付讓
      與被上訴人辛○○，被上訴人辛○○自亦繼受取得紅藏寺
      及其座落土地之使用權，參照上開最高法院民事庭會議決
      議之意旨，林照之繼承人即上訴人，自不得向被上訴人辛
      ○○主張無權占有而請求返還。
（四）莊和建設紅藏寺時，固僅為簡陋房舍。簡陳金月增設三佛
      祖並將之擴建為現今範圍，嗣由辛○○將之修建更為豪華
      ，然其占用之位置並未脫離林照交付莊和占用範圍，占用
      面積亦未超出原買賣契約所載之三百坪左右（見買賣契約
      及陳美女所載放棄書），則不論辛○○嗣後如何大興土木
      ，仍難指其無權占有。
（四）辛○○之占有既係輾轉由莊和受讓而來，其有正當權源，
      已如前述，上訴人自不能主張被上訴人辛○○無權占有系
      爭土地而請求返還土地。又簡陳金月既已將紅藏寺之廟產
      、廟務交付讓予被上訴人辛○○，由被上訴人辛○○受讓
      取得紅藏寺及所座落土地之使用權，則簡陳金月之繼承人
      即被上訴人子○○、癸○○即無從因繼承取得紅藏寺之處
      分權，上訴人亦不能訴請其二人將紅藏寺佛堂及兩旁之建
      物拆除，將土地返還。
（五）至於辛○○嗣後向共有人之一林忠誠買受系爭土地之應有
      部分五分之一，不論上訴人與其他共有人是否訂立有分管
      契約，均與辛○○係受讓自簡陳金月之占有權源無關，本
      院不再審酌。至於證人乙○○乃共有人林忠言之妻，與本
      件有利害關係，所證難免偏頗，自不足採信，附此敘明。
五、綜上所述，被上訴人辛○○因繼受取得紅藏寺及其坐落土地
    之使用權，上訴人不得向被上訴人辛○○主張無權占有而請
    求返還土地。簡陳金月之繼承人即被上訴人子○○、癸○○
    並未因繼承取得紅藏寺之處分權，上訴人亦不得請求其二人
    將紅藏寺佛堂及兩旁之建物拆除，將土地返還上訴人。從而
    ，上訴人依據民法第767條及同法第821條、第185條規定請
    求被上訴人等應連帶將坐落台北縣樹林市○○段49地號如附
    圖A、B部分面積合計518. 17平方公尺土地上之建物拆除，
    將上開土地回復原狀返還全體共有人為無理由，不應准許。
    其假執行之聲請亦失所附麗，應併予駁回。原審為上訴人敗
    訴之判決，及駁回其假執行之聲請，並無不合。上訴意旨指
    摘原判決不當，求予廢棄改判，為無理由，應予駁回。
六、據上論結，本件上訴為無理由，依民事訴訟法第四百四十九
    條第一項、第七十八條、第八十五條第一項，判決如主文。
中    華    民    國    97    年    1     月    30    日
                    民事第十四庭
                        審判長法  官  張  蘭
                              法  官  鄭純惠
                              法  官  袁靜文
正本係照原本作成。
不得上訴。
中    華    民    國    97    年    1     月    30    日
                              書記官   明祖星


司法院資訊處製作；財團法人民間司法改革基金會備份。
